ACORDAO-COMPLETO-2411712

ACÓRDÃO 44/2021 ATA 1/2021 - SEGUNDA CÂMARA

VISTOS, relatados e discutidos estes autos de aposentadoria deferida em favor de Arnaldo Ramos Teixeira pelo Departamento de Polícia Federal;
ACORDAM os Ministros do Tribunal de Contas da União, reunidos em Sessão da 2ª Câmara, nos termos do art. 71, III e IX, da Constituição de 1988, dos arts. 1º, V, 39, II, e 45 da Lei nº 8.443, de 1992, e dos arts. 260, § 1º, e 262, § 2º, do RITCU, ante as razões expostas pelo Relator, em: 
9.1. assinalar a ilegalidade do ato inicial de aposentadoria em favor de Arnaldo Ramos Teixeira (à Peça 3 sob o n.º 10327002-04-2011-000289-9) , negando-lhe o respectivo registro, diante da indevida contagem ficta para o tempo de atividade policial e da fração de licença prêmio;
9.2. dispensar o ressarcimento das quantias percebidas indevidamente, mas de boa-fé, em consonância com a Súmula nº 106 do TCU;
9.3. determinar que, no prazo de 15 (quinze) dias contados da ciência desta deliberação, o Departamento de Polícia Federal dote as seguintes medidas:
9.3.1. faça cessar os pagamentos decorrentes do ato ora considerado ilegal, sob pena de responsabilidade solidária da autoridade administrativa omissa, nos termos do art. 71, IX, da Constituição de 1988 e do art. 262, caput, do RITCU; 
9.3.2. dê ciência desta deliberação ao interessado, alertando-o de que o efeito suspensivo proveniente da eventual interposição do subsequente recurso junto ao TCU não o eximirá da devolução dos valores percebidos indevidamente após a notificação, diante do não provimento desse recurso, devendo encaminhar os comprovantes da correspondente notificação ao TCU no prazo de 30 (trinta) dias; 
9.4. enviar a cópia do presente Acórdão, com o Relatório e a Proposta de Deliberação, ao Departamento de Polícia Federal, para ciência e efetivo cumprimento ao item 9.3 deste Acórdão; e
9.5. arquivar o presente processo, sem prejuízo de promover o monitoramento da determinação proferida pelo item 9.3 deste Acórdão, representando ao TCU, se necessário.

Aposentadoria deferida em favor de Arnaldo Ramos Teixeira pelo Departamento de Polícia Federal.

Segunda Câmara

Departamento de Polícia Federal.

3. Interessado: Arnaldo Ramos Teixeira (CPF XXX.118.413-XX).

13.1. Ministros presentes: Bruno Dantas (Presidente), Augusto Nardes, Aroldo Cedraz e Raimundo Carreiro.
13.2. Ministros-Substitutos presentes: Marcos Bemquerer Costa e André Luís de Carvalho (Relator).

ANDRÉ DE CARVALHO

Trata-se de aposentadoria deferida em favor de Arnaldo Ramos Teixeira pelo Departamento de Polícia Federal.
2.	Após a análise final do feito, a Auditora Federal Beatriz Furtado Pereira lançou seu parecer conclusivo à Peça 5, com a anuência, por delegação de competência, do Diretor da Sefip (Peça 6) , nos seguintes termos:
	" (...) HISTÓRICO
3.	O servidor Arnaldo Ramos Teixeira aposentou-se, no cargo de agente de polícia federal, em 6/10/2005, com proventos integrais, com base no artigo 1º, inciso I, da Lei Complementar 51/1985 (redação original) .
4.	A Lei Complementar 51/1985 permitia a aposentadoria, voluntariamente, com proventos integrais, após 30 anos de serviço, desde que contasse com pelo menos 20 anos de exercício em cargo de natureza estritamente policial.
5.	O parecer do Controle Interno foi pela ilegalidade do ato, tendo registrado o seguinte:
Considerando, o entendimento passivo do TCU quanto a ilegalidade de computo de tempo ficto referente a fração da LPA, conforme Acórdãos TCU n. 6.233, 6.793/2013, 3.424/2013 e 1.600/2015 - 2 Câmara, 2.241/2015 - 1 Câmara e ainda considerando que a exclusão do aludido tempo somado com o acréscimo dos 20% da Lei 3373/57 implicaria na falta do requisito temporal necessário para que a concessão pudesse prosperar, propomos a remessa dos respectivos dados ao Tribunal de Contas da União - TCU, com parecer pela ILEGALIDADE.
EXAME TÉCNICO
6.	O ex-servidor Arnaldo Ramos Teixeira possuía na data da aposentadoria o tempo total de contribuição de 30 anos, 3 meses e 21 dias, sendo 27 anos, 6 meses e 14 dias de atividade policial. No ato de aposentadoria, consta a averbação de 1 ano, 2 meses e 4 dias de tempo ficto prestado sob a égide da Lei 3.313/1957 (20%) , bem como contagem de tempo referente a frações de licença-prêmio no total de 1 mês e 16 dias.
 
Tempo ficto (20% Lei 3.313/1957) 
7.	A contagem do tempo ficto efetuada pelo Departamento de Polícia Federal advém de entendimento acerca da aplicação da Lei Complementar 51/1985, que dispõe sobre a aposentadoria do servidor público policial.
8.	Anteriormente à Lei Complementar 51/1985, a aposentadoria dos servidores do DPF que exerciam atividade estritamente policial era regida pela Lei 3.313/1957, que exigia 25 anos de serviço para a concessão do benefício com proventos integrais.
9.	Com a entrada em vigor da Lei Complementar 51/1985, esse período passou a ser de 30 anos, ou seja, um acréscimo de 20%. Assim, o DPF passou a aplicar um percentual de 20% sobre o período trabalhado na vigência da Lei 3.313/1957 de forma a compensar o referido aumento.
10.	No que tange a esse adicional de 20% sobre o tempo de serviço prestado sob a égide da Lei 3.313/1957 de atividade de policial o entendimento desta Corte de Contas é no sentido de que é indevido tal acréscimo (Acórdão 6793/2013-TCU-Segunda Câmara, Ministro-Relator José Jorge, 623/2014-TCU-2ª Câmara, Ministro-relator José Jorge, 1600/2015-TCU-2ª Câmara, Ministro- Relator Raimundo Carreiro, 11407/2019-2ª Câmara, Ministra-relatora Ana Arraes e 807/2019- TCU-2ª Câmara, Ministro-relator Raimundo Carreiro) .
11.	Abaixo, transcreve-se excerto do Voto do Relator do Acórdão 623/2014-TCU-Segunda Câmara, Ministro-relator José Jorge:
 (...) 5. Entendo que assiste razão à unidade técnica quando considera regularizada a primeira questão, uma vez afastadas as controvérsias e pacificado o entendimento do Tribunal no tocante à aplicação Lei Complementar 51/1985. Por outro lado, persiste a irregularidade sobre o acréscimo de 20% do tempo de serviço prestado no regime de aposentadoria previsto na aludida Lei 3.313/1957, nas aposentadorias concedidas no novo regime instituído pela LC 51/1985.
6.	Como se sabe, a Lei 3.313/1957 estabeleceu como requisito, para fins de aposentadoria com proventos integrais, o cumprimento de 25 anos de serviço prestado em atividade estritamente policial. Esse requisito para inativação foi majorado por força da Lei Complementar nº 51/1985, a qual passou a exigir, como requisito de aposentadoria voluntária, 30 anos de serviço, desde que, desse total, 20 anos fossem prestados em cargo de natureza estritamente policial.
7.	A jurisprudência deste Tribunal é pacífica no sentido de que o direito à aposentadoria é regido pela lei em vigor na ocasião em que o servidor implementou todos os requisitos necessários para a obtenção do benefício, inclusive o temporal. Por sua vez, a jurisprudência do Poder Judiciário, em especial a do Supremo Tribunal Federal está consolidada no sentido de que não há direito adquirido a regime jurídico.
8.	Assim, somente pode ser reconhecido direito adquirido ao regime de aposentadoria instituído pela Lei 3.313/1957 ao servidor que tenha cumprido os requisitos necessários para a concessão da aposentadoria na época em que se verificou a alteração legislativa referida no item 6 acima.
9.	Portanto, os ex-servidores do Departamento de Polícia Federal cujos atos ora se examinam não têm direito à fórmula de contagem de tempo de serviço prevista na Lei 3.313/1957, porquanto esta não mais vigia à época das respectivas inativações e os servidores não haviam preenchido as condições necessárias para a aposentadoria na vigência daquela norma legal. (...) (grifo nosso) .
 (...) 
12.	Diante exposto, está ilegal o cômputo do tempo ficto de 20% com base na Lei 3.313/1957 (1 ano, 2 meses e 4 dias) na aposentadoria do Sr. Arnaldo Ramos Teixeira. Atualmente, o ex-servidor possui 63 anos de idade, e sem o referido tempo, o ex-servidor não atende aos requisitos da aposentadoria, devendo retornar à atividade.
  
Fração LPA
13.	Com relação à fração de licença prêmio, esta Corte de Contas entende que não existe amparo na lei para a contagem deste tempo (Acórdão 6793/2013-TCU-Segunda Câmara, Ministro- Relator José Jorge, 623/2014-TCU-2ª Câmara, Ministro-relator José Jorge, 1600/2015-TCU-2ª Câmara, Ministro-Relator Raimundo Carreiro, 2.241/2015-TCU-1ª Câmara, Ministro-relator Benjamin Zymler, 11407/2019-2ª Câmara, Ministra-relatora Ana Arraes e 807/2019-TCU-2ª Câmara, Ministro-relator Raimundo Carreiro) .
14.	No Acórdão 2241/2015-TCU-Primeira Câmara, o Ministro-Relator Benjamin Zymler, registrou no seu Voto:
 (...) 
6.	Essa 'fração', cumpre esclarecer, é decorrente da concessão de um último período de licença-prêmio por assiduidade aos servidores da Polícia Federal, computado em dobro para fins de aposentadoria, cuja extensão foi calculada de forma ponderada sobre tempo de serviço residual verificado, em cada caso, quando o benefício foi extinto, em 15/10/1996.
7.	Ocorre que a Lei 9.527/1997 jamais admitiu a hipótese, antes, expressamente estabeleceu que o tempo de serviço residual para aquisição de nova licença-prêmio, existente em 15/10/1996, seria aproveitado para a concessão de licença capacitação. Eis o disposto no art. 7º da norma:
'Art. 7º Os períodos de licença-prêmio, adquiridos na forma da Lei n. 8.112, de 1990, até 15 de outubro de 1996, poderão ser usufruídos ou contados em dobro para efeito de aposentadoria ou convertidos em pecúnia no caso de falecimento do servidor, observada a legislação em vigor até 15 de outubro de 1996.
Parágrafo único. Fica resguardado o direito ao cômputo do tempo de serviço residual para efeitos de concessão da licença capacitação. (grifo nosso) .
15.	Diante do exposto, também não pode ser computado na aposentadoria o tempo de fração de licença-prêmio.
CONCLUSÃO
16.	Em razão do exposto e tendo em vista as análises realizadas no ato de concessão inicial de aposentadoria de Arnaldo Ramos Teixeira, esta Unidade Técnica considera que o ato em tela deve ser considerado ilegal, em razão da utilização da contagem de tempo ficto (20% da Lei 3.313/1957) e contagem de tempo de fração de Licença-Prêmio, em desacordo com a jurisprudência desta Corte de Contas.
PROPOSTA DE ENCAMINHAMENTO
17.	Ante o exposto, conforme o preceituado no artigo 71, inciso III, da Constituição Federal de 1.988; c/c os artigos. 1º, inciso V, e 39, inciso II, da Lei nº 8.443/1992, c/c os artigos 1º, inciso VIII, 260, §§ 1º e 4º, do Regimento Interno/TCU, e tomando por base as informações prestadas pelo órgão de controle interno e as verificações feitas pela unidade técnica, na forma prevista no artigo 260, caput, do referido Regimento, propõe-se:
a)	considerar ilegal e negar o registro do ato de concessão inicial de aposentadoria Arnaldo Ramos Teixeira (CPF XXX.118.413-XX) ;
b)	dispensar o ressarcimento das quantias indevidamente recebidas de boa-fé, nos termos da Súmula TCU n. 106;
c)	determinar ao Departamento de Polícia Federal que adote medidas para:
c.1)	no prazo de quinze dias, fazer cessar os pagamentos decorrentes do ato impugnado por esta Corte de Contas, sob pena de responsabilidade solidária da autoridade administrativa omissa, nos termos do art. 262 do Regimento Interno/TCU;
c.2)	esclarecer ao ex-servidor que deverá retornar à atividade; 
c.3)	dar ciência, no prazo de 15 (quinze) dias, do inteiro teor desta deliberação ao interessado, alertando-o de que o efeito suspensivo proveniente da interposição de eventuais recursos junto ao TCU não o exime da devolução dos valores percebidos indevidamente após a respectiva notificação, caso esses não sejam providos; e
c.4)	encaminhar ao Tribunal, no prazo de 30 (trinta) dias contados da ciência da decisão, documento apto a comprovar que o interessado tomou conhecimento do acórdão.".
3. 	Enfim, por intermédio do Exmo. Sr. Procurador Marinus Eduardo De Vries Marsico, o MPTCU anuiu, em cota singela (Peça 7) , à aludida proposta da Sefip. 
É o Relatório.

não há.

Procurador Marinus Eduardo De Vries Marsico.

APOSENTADORIA. ILEGALIDADE DO ATO ANTE A CONTAGEM FICTA DO TEMPO DE ATIVIDADE POLICIAL E DAS FRAÇÕES DA LICENÇA PRÊMIO. INDEVIDA MAJORAÇÃO DE 20% SOBRE O PERÍODO DE TRABALHO NA VIGÊNCIA DA LEI N.º 3.313, DE 1957. ILEGALIDADE E NEGATIVA DE REGISTRO DO ATO INICIAL. DETERMINAÇÕES.

APOSENTADORIA (APOS)

Secretaria de Fiscalização de Integridade de Atos e Pagamentos de Pessoal e de Benefícios Sociais (Sefip).

Trata-se de aposentadoria deferida pelo Departamento de Polícia Federal sob as seguintes condições:
	Peça
	Beneficiário
	Data de Nascimento
	Tipo de Ato e
de Aposentadoria
	Vigência
	Enviado
ao TCU

	3
	Arnaldo Ramos Teixeira
	8/4/1957
	Inicial por
Aposentadoria Voluntária
	6/10/2005
	18/3/2016

2.	De toda sorte, após a análise final do feito, a Sefip pugnou pela ilegalidade do correspondente ato inicial, diante da indevida contagem ficta do tempo de atividade policial em prol do aludido interessado pelo período de 1 ano, 2 meses e 4 dias, além da indevida contagem da fração de licença prêmio pelo período de 1 mês e 16 dias (Peça 3, p. 3) , salientando que, ante o desconto desse indevido tempo, o servidor contaria apenas com os 29 anos e 1 dia registrados no ato inicial como tempo de contribuição, mas esse tempo seria insuficiente para a aposentadoria com proventos integrais, tendo o MPTCU anuído a essa proposta.
3. 	O TCU pode incorporar o parecer da Sefip a estas razões de decidir. 
4.	Bem se sabe que, em sintonia com a jurisprudência firmada pelo TCU a partir, por exemplo, do Acórdão 11407/2019-TCU-Segunda Câmara, além da Lei n.º 3.313, de 1957, prevendo o tempo mínimo de contribuição em 25 anos para a concessão do benefício com os proventos integrais, seria ilegal a contagem de tempo ficto para a aposentadoria policial e, assim, a subtração do tempo indevidamente computado pela aplicação de 20% sobre o período trabalhado na vigência dessa Lei n.º 3.313, de 1957, resultaria em apenas 29 anos, 1 mês e 17 dias de tempo de contribuição, resultando, portanto, em insuficiente período para a concessão da aludida aposentadoria, nos termos da Lei Complementar n.º 51, de 1985.
5.	Ocorre, ainda, que, para além da citada ilegalidade, também foi identificado pela Sefip a indevida contagem da fração de licença prêmio em dissonância com a jurisprudência fixada pelo TCU a partir, por exemplo, do Acórdão 807/2019-2ªCâmara, devendo essa ilegalidade também resultar na adicional redução do tempo de contribuição do beneficiário para 29 anos e 1 dia de tempo de contribuição, não figurando esse período como suficiente, pois, para a concessão da aludida aposentadoria sob os proventos integrais, e, assim, subsistiria a ilegalidade do aludido ato de aposentadoria.
6. 	Diante, enfim, da entrada do aludido ato inicial de aposentadoria no TCU há menos de 5 anos, não seria necessária a prévia oitiva do aludido interessado, estando esse entendimento em plena consonância com a jurisprudência do STF (v.g.: MS-25.116 e MS-25.403) e com a exceção prevista na Súmula Vinculante n.º 3 do STF, além de estar em sintonia com a jurisprudência do TCU (v. g.: Acórdão 587/2011-TCU-Plenário, entre outros) .
7.	O TCU deve assinalar, portanto, a ilegalidade do ato inicial de aposentadoria em favor de Arnaldo Ramos Teixeira para lhe negar o respectivo registro, dispensando o ressarcimento das quantias percebidas indevidamente, mas de boa-fé, nos termos da Súmula nº 106 do TCU.
Ante o exposto, pugno pela prolação do Acórdão ora submetido a este Colegiado.
TCU, Sala das Sessões, em tagDataSessao.
Ministro-Substituto ANDRÉ LUÍS DE CARVALHO 
Relator